【裁判字號】    92,上訴,14
【裁判日期】    920320
【裁判案由】    強盜
【裁判全文】
臺灣高等法院花蓮分院刑事判決                      九十二年度上訴字第一四號
    上訴人即被告  甲○○
    指 定辯護 人  丙○○律師
右上訴人即被告因強盜案件，不服臺灣臺東地方法院九十一年度訴字第一二四號中華
民國九十一年十一月二十九日第一審判決（起訴案號：臺灣臺東地方法院檢察署九十
年度偵緝字第四七號、九十一年度偵緝字第二六號），提起上訴，本院判決如左：
    主  文
原判決關於甲○○部分撤銷。
甲○○意圖為自己不法之所有，結夥三人以上，攜帶兇器，以強暴、脅迫至使不能抗
拒，得財產上不法之利益，處有期徒刑陸年，扣案之番刀壹把、石頭壹顆均沒收。
    事  實
一、甲○○、徐明權（已於民國九十一年四月八日死亡，業經檢察官為不起訴處分）
    弟兄二人，曾向乙○○購買石頭三次，第三次於九十年三月初購買，甲○○買了
    新台幣（下同）七、八千元，尚欠六千五百元未付，徐明權買了一、二千元，尚
    欠一千元未付，九十年五月十一日白天，乙○○打電話向甲○○催討，甲○○表
    示當天晚上會拿錢還乙○○，詎甲○○、徐明權竟與李華山（業經原審判處有期
    徒刑五年四月確定）三人，共同基於意圖為自己不法所有之犯意聯絡，於當天晚
    上，由徐明權駕駛車牌號碼Ｎ九－四四三一號自小貨車，搭載甲○○及李華山，
    並攜帶徐明權所有客觀上可供兇器使用之番刀壹把及其等所買之石頭，一同前往
    臺東縣東河鄉都蘭村四十三鄰四四五之五號乙○○住處。當晚十時四十分許，車
    抵乙○○住處時，先將自小貨車停放在乙○○住處附近約五十公尺之東展加油站
    後方，以避人耳目，然後進入乙○○住處，甲○○隨即將鐵門拉下，進而藉口乙
    ○○所賣之石頭係假貨，不是臺灣之石頭，共同出手毆打乙○○，甲○○抓住乙
    ○○之右手，李華山抓住左手，徐明權則拿一顆石頭毆打乙○○，甲○○亦以拳
    頭及番刀刀柄毆打乙○○，致乙○○受有胸部兩處挫傷（右乳房兩側各為十乘八
    公分、八乘六公分）、上背部挫傷二十乘十公分及兩手腕挫瘀傷等傷害。接著甲
    ○○另行基於毀損之故意，將乙○○之行動電話ＳＩＭ卡取出折毀，以防乙○○
    對外求救，足以生損害於乙○○。隨後甲○○又持番刀架在乙○○之脖子上，脅
    迫乙○○簽立二百萬元之借據，並稱如不簽要殺乙○○及其小孩等語，至使乙○
    ○不能抗拒，而依甲○○之口述書寫借據，書寫之時，甲○○將番刀交由李華山
    拿著，在旁監視，前三次所寫之借據均因不完整而作廢燒燬，至第四次始書寫完
    備，內容為：「乙○○於九十年五月一日向○○○借到現金貳佰萬元整，於九十
    年五月二十八日還，另有本票四十二張。立據人：乙○○。」因乙○○住處無紅
    色印泥，甲○○遂以紅色油漆代替，將之塗抹於乙○○左手大姆指，命乙○○捺
    印在借據上，交由李華山以電風扇吹乾，再交給甲○○，而取得對乙○○二百萬
    元債權之不法利益。乙○○簽立借據後，甲○○等人又要求乙○○簽立本票，惟
    乙○○住處並無空白本票，甲○○復以番刀架著乙○○，並叫李華山以乙○○所
    有之繩索，綑綁乙○○之雙手，欲將乙○○帶往臺東市區購買空白本票，逼其簽
    發同面額之本票，李華山便以乙○○所有之繩索，將乙○○之雙手反綁於背後，
    甲○○又命乙○○交出其所有車號ＹＪ－八七六六號之自小客車鑰匙，準備以乙
    ○○之自小客車，將乙○○載往臺東市，乙○○表示擔心其小孩張家瑜及張家豪
    留在家中無人照顧，甲○○便稱將乙○○二名子女一同帶至臺東市，而持刀抵住
    乙○○打開房門叫醒張家瑜及張家豪，張家瑜見狀，藉口欲上廁所進入浴室，打
    電話向其同學之母親洪玉雪求救，洪玉雪即於翌日即同年月十二日零時十分許，
    以電話向臺東縣警察局成功分局都蘭派出所報案，張家豪則跟隨在乙○○後方走
    出房門，正當甲○○持上開番刀押著乙○○走出房門時，乙○○適時掙脫繩索，
    攜同張家豪快速衝過馬路，向鄰人鍾榮海求助，甲○○等人見狀，旋即離開乙○
    ○之住處，駕車逃逸，逃逸途中將上開借據燒燬。嗣為警循線查獲，扣得上開番
    刀一把、石頭一顆、繩索一條及被燒燬之三張借據殘渣一張。
二、案經被害人乙○○訴由臺東縣警察局成功分局報請臺灣臺東地方法院檢察署檢察
    官偵查起訴。
    理  由
一、訊據上訴人即被告甲○○對於上開時地，與徐明權、李華山共同毆打乙○○，毀
    損乙○○之行動電話ＳＩＭ卡，並持番刀脅迫乙○○簽立借據，且用繩索綑綁乙
    ○○欲帶往台東市簽發本票之事實，固不諱言。惟矢口否認有何強盜犯行，辯稱
    ：我們向乙○○購買東部海岸玉石三次，前二次他是拿臺灣的玉石賣我們，第三
    次我買了七千多元，他以外國進口的玉石賣我們，我們去找他是要還他石頭，叫
    他退錢，但他說那是台灣的石頭，不願意退錢，所以就衝突起來，我們才打他，
    而強迫乙○○簽立借據及綑綁乙○○欲帶往臺東市簽發本票，只是要他退錢，想
    嚇嚇他而已云云。
二、經查右揭事實，業據被害人乙○○於警訊、偵查、原審及本院審理時指訴甚詳，
    核與證人張家瑜、張家豪、鍾榮海及洪玉雪於警訊中證述之情節相符。被告甲○
    ○就其與徐明權、李華山等駕駛自用小客車，共同攜帶番刀、石頭前往乙○○住
    處，車停東展加油站後方，進入乙○○住處後，共同毆打乙○○，毀損乙○○之
    行動電話ＳＩＭ卡，並持番刀脅迫乙○○簽立借據，且用繩索綑綁乙○○欲帶往
    台東市簽發本票之事實，亦不諱言。共犯徐明權於警訊、偵查中，及共同被告李
    華山於警訊、偵查及原審審理時，就上開時地與被告前往乙○○住處，毆打乙○
    ○，毀損乙○○之行動電話ＳＩＭ卡，並持番刀脅迫乙○○簽立借據，且用繩索
    綑綁乙○○欲帶往台東市簽發本票各節，亦均供陳屬實。雖被告辯稱所以毆打乙
    ○○，強迫乙○○簽立借據及綑綁乙○○欲帶往臺東市簽發本票，只是要他退錢
    ，想嚇嚇他而已。惟查被告與徐明權係於九十年三月初第三次向乙○○購買石頭
    ，甲○○買了七、八千元，尚欠六千五百元未付，徐明權買了一、二千元，尚欠
    一千元未付等情，除據告訴人指陳明確外，亦經被告及徐明權於警訊中供述無訛
    ，且被告既稱前二次購買，乙○○係是拿臺灣的玉石賣給被告，足見被告與徐明
    權係有購買石頭經驗之人，知道如何辨識石頭係臺灣石或進口石。如乙○○所交
    付之石頭確屬假貨，非臺灣之石頭，何以被告與徐明權於購買時或購買後未即時
    向乙○○告知或退貨，迄購買後三個月乙○○催討貨款時始表示係假貨？又被告
    等如欲找乙○○談退款之事，何以不將所駕駛之自小客車停放乙○○住處前，卻
    須停在約五十公尺外之東展加油站後方？且被告及徐明權分別尚欠六千五百元及
    一千元未付，其等已付之款項加起來不過二千元左右，僅要求退還區區二千元，
    何須利用深夜結夥三人攜帶兇器前往，而以拉下鐵門毆打之方式為之？又何以持
    番刀脅迫乙○○簽立金額顯不相當之二百萬元借據，並以繩索綑綁乙○○欲帶往
    台東市簽發本票？在在不符常情，足見被告等係以乙○○賣假貨為藉口，對乙○
    ○強暴、脅迫，而行強盜之實，其等有共同為自己不法所有之意圖，極為顯然。
  被告所辯只是要乙○○退錢，想嚇嚇他而已云云，無非卸責之詞，不足採信。此
    外，復有卷附之東和外科診所診斷證明書一紙，及扣案之番刀一把、石頭一顆、
    繩索一條及被燒燬之三張作廢借據殘渣可資佐證。本件事證明確，被告犯行，堪
    以認定。
二、核被告毀損乙○○之行動電話ＳＩＭ卡部分之行為，係犯刑法第三百五十四條之
    毀損罪。次核被告毆打乙○○成傷，並持番刀脅迫乙○○簽立借據，且用繩索綑
    綁乙○○欲帶往台東市簽發本票部分之行為，係犯刑法第三百二十八條第二項之
    強盜得利罪，而有同法第三百二十一條第一項第三、四款之情形，應成立同法第
    三百三十條第一項之加重強盜罪。按懲治盜匪條例第五條第一項第一款之強盜罪
    ，以意圖為自己或第三人不法所有，以強暴、脅迫、藥劑、催眠術或他法，至使
    不能抗拒，而取他人之物或使其交付，為成立要件，若所取得乃財產上不法之利
    益者，則不包括在內。本件被告以強暴、脅迫之方式，至使被害人乙○○不能抗
    拒，寫下積欠高額債務之借據，因此取得財產上不法之利益，應成立強盜得利罪
    ，公訴人認被告係犯懲治盜匪條例第五條第一項之盜匪罪，應依新修正之刑法第
    三百三十條第一項論處，尚有誤會，起訴法條應予變更。又被告行為後，刑法第
    三百三十條已於九十一年一月三十日修正通過，於同年二月一日公佈施行，其中
    法定刑部分由五年以上、十二年以下有期徒刑，提高為七年以上有期徒刑，新舊
    法比較之結果，以舊法有利於被告，依刑法第二條第一項但書規定，應適用修正
    前刑法之規定。又被告於強盜時，毆打乙○○成傷，並用繩索綑綁乙○○欲帶往
    台東市簽發本票，即係實施強暴脅迫，應包括於強盜行為內，不另成立刑法第二
    百七十七條第一項之傷害罪及第三百零二條第一項之妨害自由罪，公訴人認被告
    毆打乙○○成傷部分，另成傷害罪，尚有未合，惟公訴人認此部分與上開有罪部
    分有方法結果之牽連關係，為裁判上一罪，故不另為無罪之諭知。又被告就所犯
    加重強盜罪，與徐明權、李華山間，有犯意聯絡及行為分擔，為共同正犯。又被
    告所犯毀損罪及加重強盜罪間，有方法結果之牽連關係，應依牽連犯之規定，從
    一重之加重強盜罪處斷。原審對被告論罪科刑，固非無見。惟原審於九十一年十
    一月十五日審理時，係由公設辯護人廖建彥到庭執行職務，有審判筆錄可稽，原
    判決卻載為丁經岳，自有不合；且認被告所為另犯刑法第二百七十七條第一項之
    傷害罪及第三百零二條第一項之妨害自由罪，亦有未洽。被告上訴指摘原判決不
    當，雖無理由，惟原判決既有可議，即應撤銷改判。爰審酌被告曾犯槍砲彈藥刀
    械管制條例及搶奪罪，有台灣高等法院被告全國前案紀錄表一份在卷可稽，素行
    不佳，及其犯罪之動機、目的、手段、告訴人所受之傷害程度暨犯罪後未能全部
    坦承犯罪，惟已與被害人和解賠償五萬元，有本院九十二年度附民字第六號和解
    筆錄可憑等一切情狀，量處如主文第二項所示之刑，以示懲儆。另扣案之番刀一
    把及石頭一顆，為共犯徐明權所有供被告犯罪所用之物，業據共犯徐明權及被告
    供承在卷，並依刑法第三十八條第一項第二款之規定宣告沒收。至扣案之繩索一
    條固為被告等綑綁被害人所用之物，惟係屬告訴人所有，已據告訴人供明在卷；
    又被燒燬之借據殘渣雖為被告等人因犯罪所得之物，然已遭被告燒燬，爰均不另
    為沒收之諭知。
據上論斷，應依刑事訴訟法第三百六十九條第一項前段、第三百六十四條、第二百九
十九條第一項前段、第三百條，刑法第二條第一項但書、第二十八條、第三百五十四
條、修正前第三百三十條第一項、第五十五條、第三十八條第一項第二款，罰金罰鍰
提高標準條例第一條前段，判決如主文。
本案經檢察官崔紀鎮到庭執行職務。
中      華      民      國      九十二      年    三      月    二十    日
                                  審判長法官  吳  鴻  章
                                        法官  張  健  河
                                        法官  林  慶  煙
右為正本證明與原本無異。
如不服本判決，應於判決送達後十日內向本院提出上訴狀。其未述理由者，並應於
提出上訴狀後十日內向本院補提理由狀(須附繕本)。
                                      書記官  陳  萬  山
中      華      民      國      九十二      年    三      月    二十    日


司法院資訊處製作；財團法人民間司法改革基金會備份。
